【裁判字號】    98,重訴緝,1
【裁判日期】    980410
【裁判案由】    擄人勒贖等
【裁判全文】
臺灣新竹地方法院刑事判決             98年度重訴緝字第1號
公  訴  人  臺灣新竹地方法院檢察署檢察官
被      告  陳德
                      號3樓.
指定辯護人  本院公設辯護人  甲○○
上列被告因妨害自由案件，經檢察官提起公訴（94年度偵字第18
68、2458、2925、3037號），本院裁定改依簡式審判程序審理，
判決如下：
    主  文
陳德共同私行拘禁，處有期徒刑年肆月；減為有期徒刑壹年
捌月。
扣案之玩具手槍枝均沒收之。
    事  實
一、緣張曜卿（所涉擄人勒贖等案件，業經本院以94年度重訴字
    第16號判決判處有期徒刑10年）明知其以自己及博銘營造股
    份有限公司（下稱博銘公司）名義先後與乙○○個人及雙喜
    營造股份有限公司（下稱雙喜公司）合作有關桃園縣農田水
    利綜合大樓及南投縣政府縣政中心辦公大樓興建工程之工程
    款，已先後於民國88年4月29日及91年8月20日結清，惟其於
    90年間遭人訛騙鉅款，財務陷入困境急需款項，乃於92年間
    將桃園縣農田水利綜合大樓興建工程之合作協議書、損益表
    、支出明細、收款證明、及南投縣政府縣政中心辦公大樓興
    建工程之合約書，增補合約、追加工程合約書、91年8月20
    日之協議書、切結書等文件交付予陳德、謝鵬郎（通緝中
    ，俟到案後另行審結），並向該2人訛稱上開工程款項尚未
    結清，乙○○仍積欠其逾新臺幣（下同）3億元之債務云云
    ，委託陳德、謝鵬郎向乙○○索討上開工程款項。謝鵬郎
    、陳德、陳志權（所涉妨害自由案件，業經本院以94年度
    重訴字第16號判決判處有期徒刑3年8月，減為有期徒刑1年1
    0月）為此於93年底、94年初多次商議，計畫將乙○○強行
    帶離以拘禁其身體自由之方式迫使其交付款項。謀議既定，
    陳德另覓得朋友張榮、張志豪（其等所涉妨害自由案件
    ，經本院以94年度重訴字第16號判決分別判處有期徒刑4年
    ，減為有期徒刑2年；有期徒刑2年2月，減為有期徒刑1年1
    月）；張榮再委請黃文桓（所涉妨害自由案件，業經本院
    以94年度重訴字第16號判決判處有期徒刑2年，減為有期徒
    刑1年）同往索債。
二、陳德、謝鵬郎、陳志權、張榮、張志豪、黃文桓均誤認
    張曜卿對乙○○仍有債權，乃與張曜卿共同基於妨害自由之
    犯意，於94年2月間某日，由張曜卿帶同陳德、謝鵬郎、
    張榮前往新竹市乙○○住處及雙喜公司營業處所外，向其
    等指出乙○○住處及公司所在位置。嗣於94年2月15日晚上9
    時許，由陳德、陳志權、張曜卿前往臺中市○○路649號
    「常立小客車租賃有限公司」，以張曜卿名義向不知情之廖
    常亨承租車號8768-HV號廂型車，復於同日晚上9時45分許再
    前往臺中市○○路735號「平順小客車租賃有限公司」以張
    曜卿名義向不知情之陳慧卿、江清標承租車號2Q-9622號自
    用小客車，作為前往新竹市強行帶離乙○○之交通工具，上
    開車輛且分別由陳德、陳志權駛離。
三、94年2月16日上午5時許，陳德駕駛車號2Q-9622號自用小
    客車搭載陳志權；張榮駕駛車號8768-HV號廂型車搭載張
    志豪、黃文桓，其等在臺中市○○○○道會合後，共同前往
    新竹市○○路乙○○住處附近觀察其行蹤。當日上午6時39
    分許，乙○○駕車搭載其妻前往新竹市竹蓮市場買菜，陳德
    等人即駕車尾隨在後。迨於同日上午7時30分許，其等見
    乙○○在新竹市○○街向日葵大樓旁獨處，即推由陳志權、
    張志豪、黃文桓上前向乙○○告以其因積欠他人債務要求隨
    同上車，乙○○不從，陳志權、張志豪、黃文桓即強行將之
    推入車號8768-HV號廂型車後座（起訴書誤認其等尚持玩具
    手槍要脅乙○○上車），黃文桓、張志豪則分別坐在乙○○
    左右2側防止其脫逃，且為其戴上手銬、頭罩，由張榮駕
    車將乙○○載往臺中市，陳志權仍乘坐陳德駕駛之車號2Q
    -9622號自用小客車返回臺中市。
四、陳德等人抵達臺中市後，以電話聯繫謝鵬郎、張曜卿，由
    謝鵬郎向不知情之廖苓安商借臺中市○○街251號1樓處所拘
    禁乙○○，於拘禁期間仍以眼罩矇住乙○○雙眼，並以手銬
    （起訴書誤為鐵鍊）銬住椅腳及乙○○手腕，由陳德、謝
    鵬郎、陳志權、張榮、張志豪、黃文桓輪流看守，張志豪
    另在旁把玩陳德攜帶至該處，不具殺傷力之玩具手槍3枝
    。期間張曜卿到場向乙○○要求給付款項，乙○○表示工程
    款項均已結清，央求張曜卿將其釋放，惟張曜卿告以已將其
    賣予陳德等人，伊無權處理等語，隨即離去。
五、嗣乙○○與陳德等人討價還價後，達成支付2,200萬元之
    協議。乙○○旋於94年2月17日上午8時許，聯絡其公司職員
    許巧旻備妥2,200萬元攜往臺中市交由其朋友即德昌營造公
    司負責人黃政勇代為交付。許巧旻接獲乙○○之電話後，先
    自雙喜公司設於新竹國際商業銀行民族分行之存款帳戶內提
    領2,200萬元，隨即於同日下午5時許攜款前往臺中市與黃政
    勇碰面，黃政勇則於當日晚上7時許起，依陳德等人之電
    話指示駕車在臺中縣市繞行後，依指示在臺中縣太平市○○
    路旁將3袋現金共計2,200萬元丟擲路邊，陳志權則搭乘張志
    豪所駕車輛尾隨其後上前取款，再將款項攜至陳德、張榮
    所駕駛、乘坐，由陳志權於當日另行向「順安小客車租賃
    公司」不知情之陳昆良承租之車號1312-HZ號廂型車上。惟
    其等3人將該筆款項帶回臺中市○○街251號1樓，由陳志權
    執款下車進屋之際，突有3、4名姓名年籍不詳之男子，駕車
    急駛而來將該筆款項搶走，陳德、張榮、陳志權及在屋
    內看守乙○○之謝鵬郎、黃文桓誤以為該等姓名年籍不詳之
    男子均係警察，乃紛紛逃逸躲避，隨後駕車返回該處之張志
    豪見狀亦自行離去。迨於同日晚上10時許，乙○○見無人看
    守遂自行脫困後，撥打電話予朋友駕車前來接送返家。
六、嗣警方依據乙○○報案，在臺中市○○街251號1樓扣得玩具
    手槍3枝，並循線於94年4月9日，在臺中市○○路○段672號9
    樓之11、臺中市○○區○○路2段256巷6號地下1樓、臺中市
    ○○路○段257號11樓之5、臺中市○○街57號501室執行拘提
    搜索，分別查獲張志豪、張曜卿、謝鵬郎、陳志權。另於94
    年5月3日在臺中市○區○○路1段543號5樓、屏東縣屏東市
    ○○路208之5號執行拘提搜索，分別查獲張榮、黃文桓而
    查悉上情。
七、案經乙○○訴由內政部警政署刑事警察局及新竹市警察局第
    三分局報請臺灣新竹地方法院檢察署檢察官偵查起訴。
    理  由
一、本件被告陳德所犯妨害自由罪，非死刑、無期徒刑、最輕
    本刑為3年以上有期徒刑之罪，被告於本院準備程序進行中
    ，就被訴事實為有罪之陳述，經本院認合於刑事訴訟法第27
    3條之1之規定，裁定進行簡式審判程序，合先敘明。
二、上揭事實，業經被告於本院審理時坦白承認，核與證人即告
    訴人於偵查中及本院審理時證述遭人拘禁；證人即「常立小
    客車租賃有限公司」人員廖常亨於偵查中、證人即「平順小
    客車租賃有限公司」人員江清標於警詢時均證稱曾出租汽車
    予張曜卿；共犯陳志權、張榮、張志豪、黃文桓、謝鵬郎
    於警詢、偵查中或本院審理時坦認確有強推告訴人上車並拘
    禁於臺中市○○街251號1樓；證人廖苓安於警詢時證稱出借
    臺中市○○街251號1樓住處予謝鵬郎等人；證人許巧旻、黃
    政勇於偵查中及本院審理時證述領錢及支付款項等情節大致
    相符，並有「常立小客車租賃有限公司」名片、車號8968-H
    V號自用小客貨車之行車執照、「常立小客車租賃有限公司
    」租車契約、「大永順租車公司」（即「平順小客車租賃有
    限公司」）名片、車號2Q-9622號自用小客車行車執照、「
    平順小客車租賃有限公司」租車契約、「順安小客車租賃有
    限公司」負責人陳昆良之名片、小客車租賃定型化契約書、
    在臺中市○○街251號1樓之拘禁現場攝得被告犯罪所用之手
    銬、頭套、眼罩及玩具手槍3枝、車號8768-HV號自用小客貨
    車、車號2Q-9622號自用小客車、查獲手機3支等照片、94年
    2月16日上午6時39分起在新竹市○○路告訴人住處外所設監
    視錄影設備翻拍照片、94年2月16日上午10時38分許起在臺
    中市○○路251號前之監視錄影設備翻拍照片、在臺中市○
    ○街251號1樓拘禁現場事後拍攝之照片、雙喜公司之新竹國
    際商業銀行民族分行活期存款存摺及扣案玩具手槍3枝可資
    佐證，足見被告之自白與事實相符，堪以採信，事證明確，
    被告妨害自由之犯行應堪認定。
三、新舊法比較及論罪科刑部分：
(一)、新舊法比較：
１、查刑法部分條文業於94年1月7日修正，94年2月2日公布，95
    年7月1日施行，被告行為後法律已有變更，現行刑法第2條
    第1項規定：「行為後法律有變更者，適用行為時之法律，
    但行為後之法律有利於行為人者，適用最有利於行為人之法
    律」，上開規定乃與刑法第1條罪刑法定主義契合，而貫徹
    法律禁止溯及既往原則，係規範行為後法律變更所生新舊法
    律比較適用之準據法，是刑法第2條本身雖經修正，但該條
    既屬適用法律之準據法，本身尚無比較新舊法之問題，應一
    律適用裁判時之現行刑法第2條第1項之規定，為「從舊從輕
    」之比較，以決定適用之刑罰法律。又比較時應就罪刑有關
    之共犯、未遂犯、想像競合犯、牽連犯、連續犯、結合犯，
    以及累犯加重、自首減輕暨其他法定加減原因（如身分加減
    ）與加減例等一切情形，綜其全部罪刑之結果而為比較，此
    有最高法院95年第8次刑事庭會議決議可資參照。
２、按修正後刑法施行法增訂第1條之1規定：「中華民國94年1
    月7日刑法修正施行後，刑法分則編所定罰金之貨幣單位為
    新臺幣。94年1月7日刑法修正時，刑法分則編未修正之條文
    定有罰金者，自94年1月7日刑法修正施行後，就其所定數額
    提高為30倍。但72年6月26日至94年1月7日新增或修正之條
    文，就其所定數額提高為3倍」；而刑法第33條第5款則修正
    為： 「主刑之種類如下：五、罰金：新臺幣1千元以上，以
    百元計算之」。是修正後，刑法罰金刑最高額上限雖無變更
    ，惟最低額下限則提高為新臺幣1千元，比較修正前、後之
    刑法，自以行為時關於科處罰金刑之法律較有利被告。
３、按修正前刑法第28條關於共犯規定為「2人以上共同實施犯
    罪之行為者，皆為正犯」，修正後刑法則規定為「2人以上
    共同實行犯罪之行為者，皆為正犯」，揆諸本條之修正理由
    係修正共同正犯參與類型，確定在「實行」概念下之共同參
    與行為，始成立共同正犯，而被告陳德與陳志權等人所涉
    私行拘禁犯行有犯意聯絡及行為分擔，且對於前開犯行業已
    實行犯罪行為，即屬實行犯罪行為之正犯，則適用修正前刑
    法第28條規定論擬，並無不利於被告。
４、綜合上述條文修正前後之比較，揆諸修正後刑法第2條第1項
    規定之「從舊從輕」原則及前揭最高法院決議意旨，修正後
    之規定並非較有利於被告，爰依刑法第2條第1項前段規定，
    適用行為時即修正前之刑法相關規定，對被告較為有利。
(二)、核被告所為，係犯刑法第302條第1項之私行拘禁罪。其與張
    曜卿、謝鵬郎、陳志權、張榮、張志豪、黃文桓就上開私
    行拘禁犯行，有犯意聯絡及行為分擔，均為共同正犯。爰審
    酌被告曾有賭博及殺人未遂等前科之素行、犯罪之目的在於
    朋分款項牟利、所為對告訴人之身心造成極大之損害及坦認
    犯行之犯罪後態度等一切情狀，量處有期徒刑3年4月。
(三)、被告犯罪時間係在96年4月24日以前，且非屬中華民國九十
    六年罪犯減刑條例第3條第1項規定之限制減刑之罪，合於上
    開罪犯減刑條例所定之減刑條件，爰依該條例第2條第1項第
    3款、第7條之規定，減其宣告刑2分之1，故就其所犯私行拘
    禁罪減為有期徒刑1年8月。再被告於97年5月23日經本院發
    佈通緝，於98年2月21日經緝獲到案，有查捕逃犯作業查詢
    報表及本院98年2月26日98年新院雲刑照銷字第44號撤銷通
    緝稿各1份在卷可佐，惟上開條例第5條所定不得減刑之情形
    ，係指在該條例施行前，經通緝而未於96年12月31日以前自
    動歸案接受偵查、審判或執行者，核與本件被告係於97年6
    月10日中華民國九十六年罪犯減刑條例施行後始遭通緝之情
    形，尚屬有間，揆諸前揭規定，仍應適用上開減刑條例予以
    減刑，附此敘明。
(四)、扣案之玩具手槍3枝，係被告所有，供本件犯罪所用之物，
    業經被告供明在卷，應依刑法第38條第1項第2款之規定諭知
    沒收。至被告犯案所用之頭罩、眼罩、手銬等，雖有卷附之
    照片可憑，惟未經警扣案，有謝政利警員出具之偵查報告可
    考（見本院卷三第289頁），因無證據證明現尚存在，故不
    為沒收之諭知。另本案係採機房現譯追縱方式，未錄製通訊
    監察錄音帶，監聽之內容僅追查行縱，無法作為證據使用，
    故未製作譯文等情，有新竹市警察局第三分局96年5月28日
    竹市警三分偵字第0960010855號回函可稽（見本院卷二第15
    4頁），是本件雖於拘提被告時扣得其等持用之行動電話及S
    IM卡，惟無證據證明係供本件犯罪所用之物，故亦不宣告沒
    收。
據上論斷，應依刑事訴訟法第299條第1項前段，刑法第2條第1項
前段、第302條第1項、第38條第1項第2款、修正前刑法第28條，
中華民國九十六年罪犯減刑條例第2條第1項第3款、第7條，判決
如主文。
中    華    民    國    98    年    4     月    10    日
                  刑事第六庭  法  官   林昌義
以上正本證明與原本無異。
如不服本判決應於收受本判決後10日內向本院提出上訴書狀，上
訴書狀應敘述具體理由。上訴書狀未敘述上訴理由者，應於上訴
期間屆滿後20日內補提理由書狀於本院 (均須按他造當事人之人
數附繕本 )「切勿逕送上級法院」。
中    華    民    國    98    年    4     月    10    日
                              書記官   黃詩傑
附錄本案論罪科刑法條全文
中華民國刑法第302條（剝奪他人行動自由罪）
私行拘禁或以其他非法方法，剝奪人之行動自由者，處5年以下
有期徒刑、拘役或3百元以下罰金。
因而致人於死者，處無期徒刑或7年以上有期徒刑，致重傷者，
處3年以上10年以下有期徒刑。
第1項之未遂犯罰之。


司法院資訊處製作；財團法人民間司法改革基金會備份。
